【裁判字號】    98,家訴,320
【裁判日期】    981103
【裁判案由】    確認婚姻關係不存在
【裁判全文】
臺灣臺中地方法院民事判決             98年度家訴字第320號
原      告  甲○○
訴訟代理人  張究安律師
複代理人    劉思顯律師
被      告  乙○○
上列當事人間請求確認婚姻關係不存在等事件，本院於民國九十
八年十月二十日言詞辯論終結，判決如下：
    主      文
准原告與被告離婚。
原告其餘之訴駁回。
訴訟費用由被告負擔二分之一，餘由原告負擔。
    事      實
甲、原告方面：
壹、先位之訴部分：
  一、聲明：確認原告與被告婚姻關係不存在。
  二、陳述：兩造於民國八十三年十一月二十四日結婚，婚後因
      雙方個性、價值觀不同，加上被告工作收入不穩定，原告
      承擔經濟上莫大壓力等因素，導致兩造經常發生爭吵，被
      告甚至於九十八年五月二十五日服用安眠藥而昏迷不醒，
      只為挽回原告對婚姻之信賴，幸經原告通知原告之弟、妹
      會同鎖匠至住處開門，將被告送醫急救始無大礙；嗣於同
      年六月二十九日上午，原告與被告之妹張蓓蒂一同至被告
      母親工作之雷虎教會，擬向被告母親告知兩造欲離婚之事
      ，被告隨後亦前來教會，兩造當場又發生劇烈爭吵，被告
      曾揚言「我什麼都不要了」等語，並表示要結束婚姻之意
      後離去，故被告之妹張蓓蒂確實親自見聞並瞭解被告有離
      婚之意思。而因被告之妹張蓓蒂與原告任職同處，原告遂
      利用九十八年六月二十九日當天午休時，備妥空白離婚協
      議書，請張蓓蒂在離婚協議書上證人欄簽名後，隨即通知
      原告之弟周俊榮及原告父親，並約被告前往戶政事務所辦
      理離婚手續，兩造於該日完成離婚登記，有原告之弟周俊
      榮及原告父親全程見證。又依最高法院之判例要旨，證人
      只要親見或親聞雙方當事人確有離婚之意思，之後不論離
      婚證書製作於證人簽章之「前」或「後」，均應符合民法
      第一千零五十條之法定方式。被告既偕同原告至戶政事務
      所辦理離婚手續，足證被告確有離婚之意思，且被告於同
      日上午揚言「我什麼都不要了」等語，即表示欲放棄婚姻
      而離婚之意，被告之妹張蓓蒂亦在現場聽聞，故證人張蓓
      蒂雖預先在空白之離婚協議書上簽名，仍生見證之效力，
      不影響兩造協議離婚之效力。詎料被告於九十八年七月二
      十九日竟以證人張蓓蒂係原告持空白離婚協議書請其先簽
      章，並未向被告確認離婚之意願，不生見證之效力云云，
      具狀提起確認婚姻關係存在之訴，經鈞院以九十八年度家
      訴字第二六七號受理在案，嗣被告雖撤回起訴，惟為免被
      告日後再為爭執，致原告私法上權利有受侵害之危險，爰
      依法提起本訴請求確認兩造間之婚姻關係不存在。
貳、備位之訴部分：
  一、聲明：求為判決如主文第一項所示。
  二、陳述：兩造結婚後，被告擔任禮品公司之業務人員，期間
      長達十年，然收入並不穩定，甚少支付原告生活費，均以
      原告擔任護士職務之薪資所得支付；嗣被告自禮品公司離
      職後，原告甚且以自己收入供被告經商，又於九十三、九
      十四年間，原告發現被告積欠銀行信用貸款及現金卡債高
      達新臺幣（下同）八十萬元左右，為協助被告清償上開高
      利債務，原告乃向特約銀行辦理低利信用貸款代被告償還
      債務，目前該低利貸款仍由原告繼續還款中。詎料在原告
      替被告清償債務後，於九十六年間原告發現被告竟尚有一
      至二百萬元之銀行信貸及現金卡債務，質問被告原因，被
      告表示因無工作及股票投資失利，原告不得已將借名登記
      於被告母親名下之屋過戶回原告名下，再以此屋向銀行貸
      款二百萬元，用以清償舊有約一百萬元之房貸及被告債務
      。原告長期承受被告工作不順、情緒及收入不穩等壓力，
      且往往原告關心被告之工作情形，被告即不悅而與原告爭
      吵，再者，原告為償還被告債務，每月須繳納信貸、房貸
      之本息，令原告承擔莫大之經濟壓力；此外，原告另須負
      擔房屋稅、地價稅、燃料稅、牌照稅、所得稅等稅金及水
      電、瓦斯、保險、電話等生活費，幾乎使原告不能喘息，
      至今原告之壓力已大到無法負荷。於九十八年五月二十四
      日兩造復因上開問題爭吵不休，原告欲外出透氣，甫出門
      即接獲被告電話，要求原告趕快返家，否則其會從七樓住
      處跳下，讓原告後悔一輩子，原告遂打電話請被告母親陪
      同返家，但被告卻不發一語；翌日原告至同學家中借住數
      日散心，被告再次打電話叫原告立刻回家，並突然大喊一
      聲即掛斷電話，原告擔心被告安危，一時間又無法趕回，
      先以電話聯絡原告之弟、妹前往瞭解狀況，渠等進門後發
      現被告不醒人事，趕緊將被告送醫急救始無大礙，事後被
      告表示其係服用安眠藥造成昏迷。後於同年六月二十九日
      上午，兩造又發生嚴重爭吵，被告當場表示「我什麼都不
      要了」，隨即離開，同日下午兩造即偕同至戶政機關辦理
      離婚登記，足證被告亦認同兩造婚姻難以繼續維持之情。
      惟於兩造協議離婚後，被告竟又提起確認婚姻關係存在之
      訴，可見被告個性反覆無常、難以捉摸，原告實在無法與
      其共同生活；被告並經常以不實內容之電子郵件及傳送簡
      訊騷擾、辱罵原告，誣指原告外遇，甚至跟蹤原告，對原
      告生活鎖事瞭若指掌，令原告心生恐懼。是不論兩造協議
      離婚有效與否，以被告上開種種行為，實令原告受有不堪
      同居虐待之精神痛苦，且致兩造婚姻產生重大裂痕，為此
      ，如先位之訴部分為不利原告之判決，爰依民法第一千零
      五十二條第一項第三款及第二項之規定，請求擇一判決准
      原告與被告離婚。
參、證據：提出民事起訴狀暨通知書、臺中市中興地政事務所異
    動索引資料（均影本）、錄音光碟暨譯文各一份及戶籍謄本
    二份、手機簡訊照片數幀、電子郵件資料等為證。
乙、被告方面：
    被告未於言詞辯論期日到場，亦未提出書狀作何聲明或陳述
    。
丙、本院依職權調閱本院九十八年度家訴字第二六七號民事卷宗
    。
    理      由
壹、本件被告受合法之通知，無正當理由，未於言詞辯論期日到
    場，經核無民事訴訟法第三百八十六條所列各款之情形，爰
    依原告之聲請，准由其一造辯論而為判決。
貳、先位之訴部分：
  一、「確認婚姻成立或不成立」，自字面解釋，雖與「確認婚
      姻關係存在或不存在」尚屬有間，然在實務上，如當事人
      就兩願離婚是否無效有爭執為原因，而訴求確認婚姻關係
      存在或不存在，亦認屬於民事訴訟法第五百六十八條第一
      項所謂確認婚姻成立或不成立之訴，此細繹本院三十三年
      上字第四八八五號判例意旨可以明瞭（最高法院七十三年
      度台上字第三三八九號判決要旨參照）。復按確認法律關
      係存在或不存在之訴，非原告有即受確認判決之法律上利
      益者，不得提起之，民事訴訟法第二百四十七條定有明文
      。所謂即受確認判決之法律上利益，係指因法律關係之存
      否不明確，致原告在私法上之地位有受侵害之危險，而此
      項危險得以對於被告之確認判決除去之者而言。本件原告
      主張，兩造於九十八年六月二十九日合意離婚並完成離婚
      登記手續，兩造婚姻關係業已消滅，惟被告則以離婚協議
      書上之證人張蓓蒂未在場見聞兩造有離婚之真意，主張兩
      造之協議離婚，欠缺離婚之形式要件，依法應屬無效，兩
      造關姻關係仍有效存在，曾另案起訴請求確認離婚無效（
      本院九十八年度家訴字第二六七號），是兩造間對於婚姻
      關係是否存在既有爭執，顯見原告因婚姻關係之存否不明
      確致影響其於婚姻之法律關係，揆諸前揭說明，應認原告
      有即受確認判決之法律上利益，原告自得提起本件確認婚
      姻關係不存在之訴，合先敘明。
  二、第按兩願離婚，應以書面為之，有二人以上證人之簽名並
      應向戶政機關為離婚之登記。民法第一千零五十條定有明
      文。所稱兩願離婚應以書面為之，並應有二人以上證人之
      簽名，既為民法第一千零五十條所規定之方式，故夫妻間
      雖有離婚之合意，如未依此方式為之，依民法第七十三條
      規定，自屬無效（最高法院著有七十一年台上字第四六九
      四號裁判可資參照）。而所稱離婚之證人，固不限於作成
      離婚證書時為之，亦不限於協議離婚時在場之人始得為證
      人，然究難謂非親自或親聞雙方當事人確有離婚真意之人
      ，亦得為證人（最高法院著有六十八年台上字第三七九二
      號判例、六十九年第十次民事庭決議可資參照）。從而離
      婚時，欠缺離婚協議書之書面或二人以上證人之簽名或離
      婚登記，均係欠缺法定方式，依民法第七十三條規定，應
      屬無效，他方自不得主張已具備離婚書面、離婚登記而補
      正二人以上證人之簽名之餘地（最高法院著有七十五年度
      台上字第八九四號判決意旨參照）。
  三、原告主張兩造於九十八年六月二十九日協議離婚，離婚當
      日上午被告確實表示「我什麼都不要了」等語，證人張蓓
      蒂在場親自見聞並瞭解被告有離婚之意，同日中午兩造遂
      偕同至戶政事務所辦理登記，經另一證人周俊榮見證後，
      完成離婚手續等情，固有原告提出之戶籍謄本、被告於本
      院九十八年度家訴字第二六七號案件提出之離婚協議書影
      本在卷可稽。惟系爭離婚協議書所載證人張蓓蒂到庭證稱
      ：「簽名時證書全部空白，我是第一個證人簽名，始終沒
      有問過我哥哥是否願意離婚，但是那天早上本來找我媽媽
      談事情，我哥哥在場，我問哥哥為何弄得這樣，哥哥說『
      我現在什麼都不要了』，所以我才認定他同意離婚，不過
      我簽離婚協議書時，我哥哥沒有簽名，我也沒有打電話問
      他，事後我也沒有求證」「（為何你哥哥講這句話你認為
      同意離婚？）我跟被告說你現在使用的方式根本不可能挽
      回這段婚姻，他說『所以我現在什麼都不要了』」等語；
      系爭離婚協議書所載證人周俊榮亦到庭證稱：「六月二十
      九日那天張蓓蒂先簽名，他們都簽完名，我是最後才簽名
      ，當時兩造和我爸爸及我都有到戶政事務所去」「（當天
      去戶政，被告是否有表示離婚意思？）有」等語（均參照
      本院九十八年九月二十二日言詞辯論筆錄），足見兩造簽
      署離婚協議書時僅有證人周俊榮一人在場，證人張蓓蒂簽
      則係預先在空白離婚協議書簽名，其簽名時並未向被告確
      認有無離婚之真意，僅以先前被告曾表示「我現在什麼都
      不要了」，即逕自臆測被告應有離婚之意思，嗣後其亦未
      到場親見或親聞兩造有離婚之合意；則證人張蓓蒂既未於
      兩造簽署離婚協議書時在場親自見聞兩造離婚之合意，揆
      諸上開說明，自不能認其屬上開法條規定之離婚證人，應
      認兩造協議離婚，因欠缺法定方式「二人以上證人之簽名
      」而不生效力。職是，原告請求確認兩造婚姻關係不存在
      ，為無理由，應予駁回。
貳、備位之訴部分：
  一、兩造於八十三年十一月二十四日結婚，嗣於九十八年六月
      二十九日協議離婚，然因不符民法第一千零五十條規定兩
      願離婚之要件，故兩造婚姻關係現仍存續中，已如先位之
      訴部分所述。
  二、按婚姻係以夫妻之共同生活為目的，配偶應互信互賴、相
      互協力，以保持共同生活之圓滿、安全及幸福，因而夫妻
      應相互尊重以增進情感和諧及誠摯之相處，此為維持婚姻
      之基礎，若此基礎不復存在，致夫妻無法共同生活，無復
      合之可能者，即應認有難以維持婚姻之重大事由存在。但
      其事由應由夫妻一方負責者，僅他方得請求離婚，是其所
      採者為消極破綻主義精神，而非積極破綻主義。關於是否
      為難以維持婚姻之重大事由，其判斷標準為婚姻是否已生
      破綻而無回復之希望。至民法第一千零五十二條第二項但
      書規定：「難以維持婚姻之重大事由應由夫妻之一方負責
      者，僅他方得請求離婚」，並非規範於夫妻雙方均可歸責
      時，禁止任何有責一方以婚姻無可維持之重大事由，提起
      離婚之訴。然亦非肯認單獨之有責配偶之離婚請求，否則
      無異承認恣意離婚，破壞婚姻秩序，且有背於道義，尤其
      違反自己清白（clean hands）之法理，有欠公允，同時
      亦與國民之法感情及倫理觀念不合。亦即一旦婚姻有違婚
      姻之目的，達破裂難以維持者，雙方縱均無過失或均有過
      失，亦均得請求離婚。惟如足以構成離婚原因之重大事由
      ，應由夫妻之一方負責者，僅他方得請求離婚；倘若該重
      大事由，係夫妻間共同可歸責之過失行為所造成，夫妻雙
      方均須負責時，則應衡量比較雙方之有責程度，而許責任
      較輕之一方向應負主要責任之他方請求離婚，以符合公平
      ；如雙方之有責程度相同，則雙方均得請求離婚，因而採
      消極（相對）破綻主義（最高法院八十八年台上字第一五
      一五號裁判、八十九年台上字第二三一六號裁判、九十年
      台上字第一九六五號、九十一年台上字第二０二三號裁判
      參照、八十九年十一月臺灣高等法院法律座談會參照）。
      又婚姻是否已生破綻而無回復之希望，應斟酌破壞夫妻共
      同生活之具體情事，是否客觀上達於動搖夫妻之共同生活
      ，而喪失維持婚姻之意欲為斷。換言之，在當事人所主張
      難以維持婚姻之事實，在客觀上是否已達於倘處於同一境
      況，任何人均將喪失維持婚姻意欲之程度以決之。經查：
    (一)原告主張兩造婚後被告無固定之收入，甚少支付家庭生活
      費用，多賴原告以薪資所得負擔，且被告因無工作及投資
      失利，竟向銀行申辦信用貸款及現金卡，致積欠高達逾百
      萬元之債務，均由原告協助清償，又被告情緒不穩，經常
      因故即與原告爭吵，使原告承受莫大之經濟壓力與精神痛
      苦，嗣兩造於九十八年六月二十九日簽署離婚協議書並辦
      理離婚登記，被告卻又提起確認婚姻關係存在之訴，後雖
      撤回，但仍經常以電子郵件或手機簡訊騷擾、辱罵原告，
      甚至誣指原告外遇及跟蹤原告，令原告生活不得安寧等情
      ，業據原告提出民事起訴狀暨通知書、臺中市中興地政事
      務所異動索引資料（均影本）、錄音光碟暨譯文各一份及
      戶籍謄本二份、手機簡訊照片數幀、電子郵件資料等為證
      ，並經本院依職權調取本院九十八年度家訴字第二六七號
      全卷核閱無訛。復據證人即被告之妹張蓓蒂到庭證述略以
      ：「（被告曾經使用過什麼方式挽回婚姻？）他半夜打電
      話跟原告吵或發電子郵件，我跟他說上班一天很累了，這
      樣吵是沒有用的，讓這件事情先平息」「（兩造相處情形
      ？）平常還好，偶爾會有爭執，我知道他發很多信給我媽
      媽或朋友，類似遺書的感覺．．．說如果真的離婚他活下
      去，前面幾次爭吵媽媽到他家處理，經濟問題之前發生過
      很嚴重，個性上也有問題，處理事情方式不同也會」「（
      你認為兩造婚姻沒有維繫必要？）那是日積月累的感覺，
      他們無法和平共處，他們之前分居過一個月，那時兩人爭
      吵很大，被告搬回娘家住了一段時間，回娘家這段期間，
      我哥哥處理事情的方式太激進，半夜打電話，沒去上班，
      發電子郵件給親友，吃安眠藥等．．．我覺得他們的婚姻
      要維繫很難，分居一直到現在被告沒有回家，兩造分居期
      間，原告的父親打電話給我，希望讓他們雙方冷靜，而我
      哥哥的作為卻是背道而馳」「（原告曾經跟銀行貸款清償
      被告債務？你哥哥工作的情況你瞭解嗎？）知道代償債務
      ，據我瞭解我哥哥收入不穩定」等語；證人即原告之弟周
      俊榮亦到庭證述略以：「（兩造婚姻狀況？）他們爭吵，
      我姊姊先住外面，姊姊打電話給我，我去找姊夫談此事，
      我建議各分開一陣子，爭吵原因是我姊夫講姊姊外遇，姊
      夫沒有任何證據，把這件事到處跟別人宣揚，造成我姊姊
      立場上很尷尬。因為吵得厲害，我建議他們分開一段時間
      ，剛分開，我姊夫同意姊姊回去，後來姊夫告訴我沒有辦
      法睡覺，他打電話到我家，一直做些指控姊姊外遇的事情
      ，凌晨四、五點傳簡訊給我」「（簡訊有無自殺內容？）
      沒有．．．他說離婚後會辦一場像是意外的事件，他辦好
      保險，保險金可以清償貸款」「（他們經濟負擔？）經濟
      大都我姊姊負擔，他們之前兩次債務都是姊夫引起，其中
      第二次房子過戶時，我姊跟我調錢五十萬，先清償掉原貸
      款，再辦理過戶，再辦理貸款還被告的債務」等語（均參
      照本院九十八年九月二十二日言詞辯論筆錄），徵之證人
      張蓓蒂係被告之胞妹、證人周俊榮係原告之胞弟，與兩造
      關係均屬密切，對於兩造之婚姻狀況自當熟稔，且縱有宿
      怨，苟非有此事實，衡情應不致於杜撰誣陷被告前揭事實
      ，亦無維護對造之必要，故渠等所為之證言應堪可採。況
      被告經合法通知，並未於言詞辯論期日到場爭執或提出任
      何書狀答辯以供本院斟酌。
    (二)綜上證人證詞觀之，堪認原告主張兩造共同生活期間，因
      個性、觀念及經濟等問題，致夫妻感情不睦，被告雖有挽
      回之意，卻捨以理性和平方式解決之正途，反以自我毀滅
      等激進方式處理，造成原告精神壓力，嗣後被告又毫不顧
      念夫妻情份，屢屢對原告施以言詞侮辱、精神騷擾，且其
      所為已逾越夫妻通常所能忍受之程度，而有侵害原告人格
      尊嚴，顯違夫妻共營美滿生活之本旨，應與事實相符，而
      可採信。再者，婚姻以夫妻之共同生活為其目的，夫妻應
      以誠摯相愛為基礎，是依雙方共同生活之全盤情況而觀察
      ，被告不負擔家庭生計生活或侵擾原告，實有所不該，更
      顯被告無心維繫家庭，並導致兩造婚姻關係不穩定，且無
      從保持共同生活之圓滿、安全及幸福。是本院審酌上情，
      自應認原告主張兩造不能和諧相處，被告不能扶持、尊重
      原告，原告認其精神上受有不可忍受之痛苦，兩造婚姻已
      生破綻，其基礎亦已動搖，已無法維持正常之婚姻生活乙
      情為真實。
  三、末揆之上開法律之立法意旨，婚姻乃一男一女之兩性結合
      ，以組織家庭，共同生活為目的，且夫妻生活貴在相互扶
      持，更應互相協力保持共同生活之圓滿及幸福，互負共營
      家庭及夫妻生活之義務，此為維繫婚姻所必要，然被告逕
      以不理性方式，處理感情及婚姻問題。徵之被告無視於原
      告身為人妻應有之尊嚴，一再以輕蔑之言詞侮辱原告，宣
      洩其不滿或情緒，非但侵害原告之人格，亦妨害婚姻及家
      庭生活和諧。綜上各情，參互以觀，被告上開行為，使原
      告之精神狀態終日陷於痛苦中，難謂無損原告之尊嚴並立
      於兩相平等之地位，且觀諸前情，兩造既於個性及生活方
      式上皆已形同陌路，顯然已無法經營夫妻之共同生活，婚
      姻中夫妻彼此扶持之特質蕩然無存，更遑論心靈之契合。
      觀之現代婚姻係以男女雙方之感情為基礎，以雙方心投意
      合，相互溝通扶持，彼此容忍，共同經營婚姻生活為要件
      ，倘雙方情意已絕，溝通之途塞，容忍之度無，共圖營生
      之念滅，則其婚姻基礎已頹，自核與首開規定相符，揆之
      上情，原告主張兩造間有不能維持婚姻之重大事由，核屬
      有據。而兩造間之婚姻既已生破綻，且依一般人之生活經
      驗，顯無回復之希望，從而原告訴請裁判離婚，洵屬正當
      。本院參酌上開事證，認為兩造間之婚姻已生破綻，客觀
      上確實難以繼續維持婚姻共同生活，顯無回復之希望。而
      被告長期以來均未能真心謀求夫妻感情之和諧，是就前揭
      爭執之責任歸屬，兩造婚姻之破綻自應歸責於被告。揆之
      首揭說明，原告依民法第一千零五十二條第二項請求判決
      離婚，洵屬正當，應予准許。
  四、至原告本於民法第一千零五十二條第一項第三款、第二項
      數款項離婚事由（訴訟標的），請求判決離婚，按原告備
      位之訴以單一之聲明，主張數項訴訟標的之法律關係，並
      請求法院「選擇其中之一」為原告「勝訴判決」，而未定
      有先後之順序，此請求法院就原告之訴有理由時，就各該
      訴訟標的『擇一』為其勝訴判決者，此為訴之選擇合併（
      參姚瑞光教授著民事訴訟法論第三二０頁）。是原告主張
      之訴訟標的雖有數項，而僅有單一之聲明，其既以數項訴
      訟標的法律關係為選擇合併性之主張，本院為原告勝訴之
      判決時，既認其中一項訴訟標的為有理由者，即應為原告
      勝訴之判決。是本件原告上開請求，既經本院審認有理由
      而准予離婚，則原告另依據民法第一千零五十二條第一項
      第三款之規定訴請離婚，既為選擇合併，本院自無庸再予
      審認，併此敘明。
、據上論結，本件原告之訴為一部有理由，一部無理由，並依
    民事訴訟法第三百八十五條第一項前段、第七十九條，判決
    如主文。
中    華    民    國    98    年    11    月    3     日
                  家事法庭      法  官  楊熾光
以上正本證明與原本無異。
如不服本判決，應於送達後廿日內，向本院提出上訴狀並表明上
訴理由，如於本判決宣示後送達前提起上訴者，應於判決送達後
廿日內補提上訴理由書（須附繕本）。
中    華    民    國    98    年    11    月    3     日
                                書記官  郭麗娟


司法院資訊處製作；財團法人民間司法改革基金會備份。
